【裁判字號】    97,交聲,650
【裁判日期】    970908
【裁判案由】    違反道路交通管理處罰條例聲明異議
【裁判全文】
臺灣士林地方法院交通事件裁定         97年度交聲字第650號
原處分機關  臺北市政府警察局
異  議  人
即受處分人  甲○○
上列受處分人因違反道路交通管理處罰條例案件，對於臺北市政
府警察局於民國97年5 月13日所為之處分（原處分案號：北市警
交裁計字第9705130004號）聲明異議，本院裁定如下：
    主  文
原處分撤銷。
    理  由
一、按計程車駕駛人，不依規定期限，辦理執業登記事項之異動
    申報，或參加年度查驗者，處新臺幣（下同）1,200 元罰鍰
    ；逾期6 個月以上仍不辦理者，廢止其執業登記。計程車駕
    駛人經依前項之規定廢止執業登記者，未滿1 年不得再行辦
    理執業登記，道路交通管理處罰條例第36條第3 項、第4 項
    分別定有明文。
二、原處分意旨略以：本件異議人即受處分人甲○○原領有臺北
    市政府警察局核發計程車駕駛人執業登記證（證號：A00016
    3 號），因未依規定期限辦理計程車駕駛人執業登記證96年
    度查驗，迄民國97年1 月9 日止（臺北市政府警察局對違反
    道路交通管理事件不服裁決聲明異議案件移送書中誤載為96
    年12月9 日，應予更正），逾期達6 個月以上，為臺北市政
    府警察局逕依道路交通管理處罰條例第36條第3 項、第4 項
    之規定，廢止執業登記，並自裁決日起1 年內不得申辦執業
    登記等語。
三、聲明異議意旨略以：異議人學歷僅國小四年級，智識程度淺
    薄，不解計程車駕駛人執業登記證必須每6 個月需驗照1次
    ，否則將遭到吊銷執業登記證之規定，且該登記證上所載住
    址實為其友人住處，而非異議人現居地，該友人因繁忙漏未
    通知異議人領取驗照通知單，況今異議人又因染上癌症，亟
    需該登記證以維持生計，懇請給予機會免除該處分，讓異議
    人能夠維持生計，爾後必會注意該事項，不再違反規定事項
    等語。
四、經查：
  (一)按計程車駕駛人執業登記管理辦法第11條第1 項規定：「執
    業登記證及其副證每年查驗一次，計程車駕駛人自領得執業
    登記證及其副證之翌年起，應於每年出生日前後一個月內檢
    具下列文件，向原發證之警察局申請查驗：一、國民身分證
    。二、職業駕駛執照。」，是以，異議人即受處分人甲○○
    應於96年6 月9 日生日前後1 個月內，即於同年5 月9 日至
    7 月9 日期間，依上述規定辦理營業小客車駕駛人執業登記
    證查驗。而異議人卻未依規定辦理，迄97年1 月9 日已逾6
    個月等情，此為異議人所不爭執，堪認為真實。
  (二)上揭異議人逾6 個月未辦理執業登記證查驗，係違反道路交
    通管理處罰條例第36條第3 項之規定，固應廢止其執業登記
    ；惟按人民工作權、生存權應予保障，此於憲法第15條定有
    明文，異議人身為營業小客車駕駛人，而其執業登記證乃為
    其職業駕駛計程車之形式要件，若有權機關為撤銷此等執業
    登記，係足以改變或剝奪異議人之執業身分、地位，自應踐
    行正當之法律程序，並以侵害最小之方式先行為之，例如先
    以通知或予罰鍰之告誡或警告性處分，如異議人未予遵循，
    始為後續之廢止其執業登記之重大處置，方合乎比例原則，
    無違憲法上所保障工作權之本旨；是以，若未有通知或罰鍰
    之先行前置處分，而逕予廢止其執業登記，此即造成異議人
    之突襲，當與憲法第8 條所保障之正當法律程序有違，況道
    路交通管理處罰條例第36條第3 項業已明定，營業小客車駕
    駛人，不依規定期限，辦理執業登記事項之異動申報，或參
    加年度查驗者，處1200元罰鍰，逾期6 個月以上仍不辦理者
    ，廢止其執業登記，故異議人如未在96年5 月9 日至96 年7
    月9 日期間辦理96年度查驗，主管機關應先行告發罰鍰，並
    應讓異議人有陳述意見之機會，如告發罰鍰後異議人仍未參
    加年度查驗，且已逾6 個月以上，異議人仍不辦理者，始廢
    止其執業登記。然觀本件並無告發罰鍰之先行為，有臺北市
    政府警察局97年8 月28日北市警交字第09733640900 號函在
    卷可據，即由臺北市政府警察局於97年5 月13日以北市警交
    裁計字第9705130004號逕為廢止異議人之執業登記，即違上
    揭之立法意旨與憲法所保障工作權之本旨，當屬不當，至為
    明確。
五、綜上所述，原處分機關對異議人所為逕行廢止其執業登記之
    裁決，顯有前揭不當之處，從而，本件異議人之聲明異議雖
    無理由，然原處分既有前揭不當之處，自應由本院予以撤銷
    原處分，另請原處分機關為妥適之處理。
據上論斷，應依道路交通案件處理辦法第20條前段，裁定如主文
。
中    華    民    國    97    年    9    月    8    日
                         交通法庭法  官   劉育琳
以上正本證明與原本無異。
如不服本裁定應於裁定送達後5 日內向本院提出抗告狀。
                                 書記官   陳淑琪
中    華    民    國    97    年    9     月   8    日


司法院資訊處製作；財團法人民間司法改革基金會備份。
